【裁判字號】    89,上更(二),195
【裁判日期】    891102
【裁判案由】    妨害投票
【裁判全文】
臺灣高等法院臺南分院刑事判決        八十九年度上更(二)字第一九五號  Ａ
      上  訴  人
      即  被  告  己  ○  ○
      右  一  人
      選任辯護人  鄭  和  傑  律師
      上  訴  人
      即  被  告  甲  ○  ○
右上訴人因妨害投票案件，不服臺灣臺南地方法院八十七年度訴字第一三九八號中華
民國八十七年十二月三十日第一審判決（起訴案號：臺灣臺南地方法院檢察署八十七
年度偵字第一三五六九號），提起上訴，判決後經最高法院第二次發回更審，本院判
決如左：
      主      文
原判決撤銷。
己○○共同以非法之方法，使投票發生不正確之結果，處有期徒刑拾月，緩刑肆年，
褫奪公權年。
庚○○、甲○○、丁○○、戊○○、壬○○共同以非法之方法，使投票發生不正確之
結果，各處有期徒刑陸月，緩刑貳年，均褫奪公權貳年。
      事      實
一、己○○為台南市第十六屆西區北頭里里長候選人，同時為台南市○○路○段一一
    七號及同路段九十五號（起訴書誤繕為九十七號）房屋之所有人，前者為其經營
    之頂好童裝行店址，後者為其服務處兼競選總部，庚○○係同路段一二七號之原
    住戶，甲○○為台南市○○路○段一一五號佳盈金屬照明股份有限公司（以下簡
    稱佳盈公司）之負責人及原住戶，丁○○為同路段九十五號之現住戶，曾為頂好
    童裝行員工，壬○○及戊○○係頂好童裝行員工，於選舉時擔任助選工作，己○○、庚○○、甲○○、丁○○、戊○○、壬○○於北投里里長選舉時為增加票源
    ，以利己○○當選，遂基於共同犯意聯絡，明知附表台南市○○路○段九十五號
    、一一五號、一一七號及一二七號內，於八十七年二月間遷入之大量住戶（多為
    頂好童裝行或佳盈公司員工，及其他人員），除原住戶之人外，其餘住戶均實際
    居住於該里之外，且將不會真正遷入上開地址居住（俗稱幽靈人口），仍由己○○主導，由戊○○及壬○○協助，取得原住戶甲○○、丁○○、庚○○之配合，
    提供遷入必要之文件，在八十七年二月間，接續前往西區戶政事務所辦理手續，
    分別申請登記遷入上開地址四個，使上開台南市○○路○段九十五號有四戶十四
    人（蔡辛○○戶籍迄今仍在，難認係為本件里長選舉遷入之幽靈人口，故不計入
    ），府前路二段一一五號有兩戶十九人，府前路二段一一七號有十七戶二十三人
    （乙○○戶籍迄今仍在，其並稱仍常住此地址，難認係為本件里長選舉遷入之幽
    靈人口，故不計入），府前路二段一二七號有五戶十人，上開虛報遷入戶，迄未
    在上址居住，仍因彼等在取得選舉權之基準日即八十七年二月十二日前申請遷入
    ，而獲得西區戶政事務所將上開虛報遷入上開地址之人編入該里選舉人名冊公告
    確定，於八十七年六月十三日投票日，上開未在上開地址居住而不應在該選區投
    票之虛報遷入人口中，設籍於府前路二段九十五號者僅有一人未投票，設籍於府
    前路二段一一五號僅有一人未投票，設籍於府前路二段一一七號者無人未去投票
    ，設籍於府前路二段一二七號僅有一人未投票，其餘均前往投票所投票，因上開
    不應在該選區選舉之票數共約四十餘票之加入，已使該次里長選舉之得票數發生
    不正確結果（該次選舉，己○○於北頭里獲得一百四十票，約占有效票數之百分
    之五十四，當選該里里長）。府前路二段九十五號及府前路二段一一五號虛報遷
    入之住戶則多數於選後八十七年六、七月間，由本人或委由戊○○或其他人辦理
    遷出，己○○、庚○○、甲○○、丁○○、戊○○、壬○○以此虛報不實之方式
    申請辦理戶籍遷入，使該管戶籍機關、選舉委員會，將此不實之事項登載於戶籍
    記事及選舉名冊，足以生損害於該管戶籍機關及選舉委員會。
二、案經臺灣臺南地方法院檢察署檢察官自動檢舉偵查起訴。
      理      由
一、訊之上訴人即被告己○○、庚○○、甲○○、丁○○、戊○○、壬○○固均坦承
    有於右揭時地辦理戶籍遷入登記之情事，惟均否認有妨害投票犯行，被告己○○
    辯解略稱：伊是照法定手續辦理戶籍遷入的，選舉投票是無記名投票，是否投票
    給伊，不清楚，丙○○未去投票云云；被告庚○○辯稱：伊是因小孩要讀書才遷
    過去的云云；被告甲○○辯稱：我不了瞭解法令云云；被告丁○○辯稱：伊無違
    法云云；被告戊○○辯稱：我不知情，是別人交待我做的，不知是違法云云；被
    告壬○○辯稱：是老闆己○○交待我做的，不知道是違法云云。
二、經查：
  (1)附表各址內於八十七年二月間遷入各戶，時間相當接近，距離遷入取得選舉權之
    基準日八十七年二月十二日甚近，且府前路二段九十五號、一一五號、一一七號
    及一二七號有多戶係被告戊○○所辦理遷入，府前路二段一一七號另有多人係被
    告壬○○辦理遷入，又府前路二段九十五號及一一五號中，多數於選後之八十七
    年六、七月間即辦理遷出，並多由戊○○所辦理，各址遷入戶於投票日多數有前
    往投票，有選舉人領票清冊、上開虛遷入戶之遷入、遷出申請書（上開住址，除
    被告及其家人暨里長選前遷入之蔡辛○○、乙○○戶籍尚在外，其餘於里長選前
    遷入者戶籍均已遷出，此有台南市西區戶政事務所八十九年五月二十三日函可稽
    ）、戶籍謄本附卷可稽，而八十七年八月十四日台灣台南地方法院檢察署檢察官
    至府前路二段九十五號、一一五號、一一七號及一二七號勘驗結果，府前路二段
    九十五號之地坪只有十四坪，雖有三樓，但只有三房間，僅其一有居住跡象，其
    餘只有簡單休息設備，又為競選總部，不可能住進十五人；同路段一一五號之地
    坪二十多坪，有二樓及一地下室，但一樓開放式之客廳及工作場所，二樓是廚房
    浴室及二間房間，一間置單人床，一間置雙人床，地下室二房，但一房只有衣櫥
    ，另一房有雙人床，亦不可能住進十九人；府前路二段一一七號之地坪五十七坪
    ，有七樓及一地下室，但一樓為童裝行之店面，二、三、四及七樓，以及地下室
    是倉庫，僅六樓有三房，均為被告己○○家人居住，並無餘房供其他十六戶二十
    二人居住；同路段一二七號有四十四點五坪，有三樓及一樓中樓，一樓為店面，
    二樓為倉庫、廚房及辦公室，三樓有三房間，一客廳，均為庚○○及家人居住，
    四樓為倉庫及佛堂，並無其餘空間供另外四戶七人居住，有勘驗筆錄附卷可稽，
    且上開地址為工作地點，並非員工生活居住之處所，顯無必要遷入上址，是右揭
    於接近取得選舉權基準日前遷入之人，顯係為純為取得該次里長選舉該選區之投
    票權而申請遷入登記，故上開被告己○○、庚○○、甲○○、丁○○、戊○○、
    壬○○六人所辯違反經驗法則，自不可採。
  (2)關於使幽靈人口虛報遷入取得投票權，並致投票發生不正確結果，雖有謂以遷入
    登記要求必須實際居住，有違反憲法保護居住遷徙自由問題，選選舉罷免法第二
    十三條既規定選舉投票清冊以戶籍登記為主，縱為虛報遷入，亦無投票不實情形
    ，又戶籍法對虛報遷入僅處以罰鍰，足見立法時對此已有考量，無理由科以刑罰
    ，且國內政治生態，曾有非選舉區居民，為在該地取得被候選人資格，方於選前
    遷入戶籍，國人並不質疑其正當性，何以獨對選舉人要求不得於選前遷入，唯憲
    法固保障居住及遷徙自由，但於有妨害社會秩序及公共利益之情況下，得以法律
    限制之，憲法第二十二條及第二十三條定有明文。一地之戶籍登記關係該地區地
    方自治之運作及地方資源之合理分配利用，牽涉該地之社會秩序及公共利益甚鉅
    ，故戶籍法第二章第十四條至第二十二條規定，戶政機關所轄地區人民，依法有
    為出生、認領乃至遷出、遷入等登記之公法上義務，並於同法第六章第五十三條
    、五十四條、五十五條，對於未履行登記義務、為不實登記及拒絕接受戶籍資料
    調查之行為人，科處行政罰。另於同法第二十條、第二十三條規定有三個月之遷
    出、遷入事實方有申請登記之義務，是戶籍法已充分考慮人民之暫時性遷徙，故
    其課予相關之戶籍登記義務，並要求戶籍登記之名實相符，應符合憲法第二十三
    條之限制人民權利要件，可知憲法所保障者係名實相符之實際遷徒自由，故難認
    對於虛報遷移以取得不具法律上妥當性之投票權以致投票發生不正確結果者科以
    刑罰，即謂有侵害人民遷徙自由之違憲之虞。
  (3)復按公職人員之選舉罷免，關係選舉區之政府即地區最重要資源分配者之組成，
    故選舉人之組成，亦必須是實際居住該地區之人民，蓋唯有將於未來實際承受地
    方發展利害得失之人，才有資格決定何人應是地區資源之分配者。故選罷法第十
    五條第一項規定，有選舉權人在各該選舉區「繼續居住」四個月以上者，為公職
    人員選舉各該選舉區之選舉人，依法得選舉公職人員，即著眼於此。同法第二十
    三條固規定，選舉人名冊，由鄉（鎮、市、區）戶籍機關依戶籍登記簿編造；唯
    此僅為行政方便之作法，不改變同法第十五條規定須有「繼續居住」四個月以上
    之人，才是合資格之選舉人的規定。所以同法條項後段復規定凡投票前二十日已
    登錄戶籍登記簿，「依規定」有選舉人資格者，應一律編入名冊；投票日前二十
    日遷出之選舉人，仍應在原選舉區行使選舉權。上開條文規定選舉人資格之取得
    ，除於投票前二十日已登錄戶籍登記簿外，尚附加「依規定有選舉人資格」之要
    求，足見登錄於戶籍登記簿，並不是選舉人資格取得之充分要件。該條文之「依
    規定」，主要當指選罷法第十五條之於選舉區繼續居住四個月以上事實，以及戶
    籍法第二十四條至第二十七條之更正、撤銷及註銷等保障戶籍登記名實相符之相
    關規定，其中尤以無遷徙事實而為遷徙登記者，屬同法第二十五條之自始不存在
    或自始無效之戶籍登記，戶政機關應為撤銷之登記，而原登記既為無效之登記，
    縱選舉人名冊依之製作，並依選罷法第三十條公告確定，此名冊該部分亦屬無效
    ，該登記人亦不因而取得選舉權，此即選罷法施行細則第二條之一第一項：「本
    法第四條居住期間之計算所依據之戶籍登記，應由戶籍機關切實查察，其遷入登
    記不實者，應依法處理。」規定之本旨。
  (4)再按刑法第一百四十六條第一項妨害投票罪之成立，係以詐術或其他非法方法，
    使投票發生不正確結果，據上所陳，無遷入事實而為遷入登記，係違反戶籍法之
    規定，以該方法致非實際居住於該地方之人取得選舉權，亦違反選罷法第十五條
    及同法施行細則之規定，此行為使特定候選人取得地方選舉之優勢，自足造成投
    票發生不正確結果，雖此行為因無具體受欺罔對象，故不合於「詐術」之要件，
    唯其所包含虛偽不實之性質，及違反戶籍法、選罷法規定，理應屬於刑法第一百
    四十六條第一項以「詐術」為例示之「非法方法」。雖戶籍法對於虛偽登記僅科
    處行政罰，而有謂幽靈人口亦不具非法性，惟刑法第一百四十六條第一項所謂「
    非法方法」並不侷限於違反刑法之行為，即如其例示「詐術」一節，若非詐欺取
    財或得利，亦不必然即為有刑責之行為，且戶籍法對於不實登記，固僅科處罰鍰
    ，然此係單純不實戶籍登記之情形，至以不實登記造成投票發生不正確結果，因
    影響地方資源分配更大，自有較重之可責性，故前暫行新刑律第一百五十八條第
    一項明定：「將選舉人被選舉人資格所必要之事項，以詐術或其他不正方法使登
    載名簿（即選舉人名冊）或於名簿內變更者，處四年以下有期徒刑、拘役或三百
    元以下罰金。」，而刑法修訂時，依第二次修正案之立法理由，關於刑法第一百
    四十六條採「概括規定」之立場，是前暫行新刑律第一百五十八條第一項之情形
    ，因不合於刑法第六章其他妨害投票罪之規定，自應包括在刑法第一百四十六條
    之概括規定範圍。因而按刑法第一百四十六條之妨害投票結果正確罪，係採概括
    規定，泛指以詐術或其他一切非法之方法，使投票發生不正確之結果者，均屬之
    。此復觀該條立法意旨記載：「：：外國立法例，對於選舉之舞弊，可分兩派：
    一為列舉規定，法國、比國：：是也。一為概括規定，德國、奧國：：是也，第
    一派之選舉法，雖屢經更改然難臻嚴密，即如法國．．．曾經六次更改，其列舉
    之犯罪行為，幾及百種，仍有未盡，乃於一九○二年三月三十日頒布概括規定之
    條文，蓋以列舉終有遺漏也。原案第一百五十八條第一項係仿列舉式。其所注意
    者，一為選舉名簿，一為無資格之投票，其嚴密不如法國，且於投票後、選舉結
    果前一切弊端無明文處罰，故本案擬從第二派為概括之規定。又原案選舉名簿一
    層，係本條之未遂罪與偽造公文罪為想像上之兩罪競合，仍依併合論罪，從重處
    斷，故不另為規定。：：」即明，足見無投票權人以不實方法使公務員登載於選
    舉名冊，取得形式上之投票權以投票，使投票結果發生不正確之結果者，應屬該
    條規範之範圍。故幽靈人口案件，適用刑法第一百四十六條規定，於文義解釋、
    歷史解釋，乃至體系解釋，均屬理之當然，並無不妥。
  (5)復有謂國內政治生態，曾有非選舉區居民，為在該地取得被候選人資格，方於選
    前遷入戶籍，國人並不質疑其正當性，何以獨對選舉人要求不得於選前遷入云云
    。惟按選區人民之擇取人才為地方服務，有如公司（地方）之選擇經理人員（公
    職人員），唯才德是問，原非必須自始即具有股東身分（選區居民），況候選人
    為求當選，候選人於選前必須至地方拜訪選民，了解地方事務，爭取支持，故有
    地方活動之事實，其欲當選，更必須通過民意之考驗，選後若當選，自然須在地
    方上服務，故已有在當地居住之事實，若選舉後未當選，其因地方對之不認同而
    遷徒他去，亦不能執此認為其一向無在該地居住之事實，凡此均不違民主運作、
    地方自治之原理，自無不法性。然虛偽選舉人，雖有遷入戶籍，惟選前未在該處
    居住，不了解地方事務，選後常即遷出，或縱未遷出，亦無居住事實，地方利害
    與之毫不相干，其遷入戶籍，單純只是讓特定候選人取得選舉優勢，有若不具股
    東身分之人加入股東會議之表決，可見其不妥之處，故本件之行為實乃違反民主
    運作、地方自治之精神。而特定候選人引他地方之人，以壯自己在地方上威勢，
    其嚴重性甚於賄選，蓋賄選雖為選罷法等法規所不許，但尚有地方選民喜選舉時
    發放賄款之人當選之民意表現，而幽靈人口投票所表達之民意，全然與地方人民
    之民意不相干，操縱者即缺乏對民主精神之尊重，焉能不具不法性。是使幽靈人
    口取得選舉權，籍以獲得選舉之優勢，其該當於刑法第一百四十六條第一項之妨
    害投票正確罪，殆無疑義。
  (6)被告等雖於原審辯稱：以往盛傳有為求勝選，而有類如本件被告六人之作法者，
    此種傳言為眾所聽聞，其人其行未聞經法院論罪者，今獨對於本件被告論罪，顯
    失公平云云。然按，國內民主法治之進境，歷經各種未盡合理之學習階段，而今
    社會情況已達參政機會全面公開、媒體傳播全面解禁，且人民充分歷經各種形式
    之社會教育而民智大開之階段，故國內人民之民主法治素養，今昔未可同視，不
    應援引往昔國內民主法治運作尚處於學習階段時所風傳之錯誤作法，作為今日本
    件被告六人之行為不得處罰之依據，否則我國之民主法治將永無進步之日。依此
    而言，本件被告六人之行為於今日自屬應罰。
  (7)綜上所述，足見被告等人所辯為圖卸刑責之詞，不足採信。本件事證明確，被告
    六人之犯行，均堪予認定。
四、被告己○○、庚○○、甲○○、丁○○、戊○○、壬○○共同以非法之方法，使
    投票發生不正確之結果，核被告六人所為，均犯刑法第一百四十六條第一項之妨
    害投票正確罪；又被告己○○、庚○○、甲○○、丁○○、戊○○、壬○○以此
    虛報不實之方式申請辦理戶籍遷入，使該管戶籍機關、選舉委員會，將此不實之
    事項登載於戶籍記事及選舉名冊，足以生損害於該管戶籍機關及選舉委員會，另
    犯刑法第二百十四條之使公務員登載不實罪，公訴人就此部分之事實漏未起訴，
    惟此部分之犯罪事實，核與公訴人所起訴之事實有方法結果之牽連關係，屬裁判
    上一罪，為同一事實，本院自得逕為審認，併此敘明。上開被告六人於上開犯行
    間，有共同犯意聯絡及行為分擔，均為共同正犯。被告等六人所犯上開二罪間，
    有方法結果之牽連關係，為牽連犯，應從一重刑法第一百四十六條第一項之妨害
    投票正確罪處斷。原審予被告等六人論科，固非無見。惟查：(1)公職人員選舉罷
    免法第九十八條第三項規定犯刑法分則第六章之妨害投票罪，宣告有期徒刑以上
    之刑者，並宣告褫奪公權，原審將被告庚○○、甲○○、丁○○、戊○○、壬○○判處有期徒刑六月，惟未依公職人員選舉罷免法第九十八條第三項之規定併宣
    告褫奪公權，即有未洽。(2)又被告己○○、庚○○、甲○○、丁○○、戊○○、
    壬○○以虛報不實之方式申請辦理戶籍遷入，使該管戶籍機關、選舉委員會，將
    此不實之事項登載於戶籍記事及選舉名冊，足以生損害於該管戶籍機關及選舉委
    員會，另犯刑法第二百十四條之使公務員登載不實罪，原審就此未論及，亦有未
    洽(3)蔡辛○○戶籍迄今仍設在台南市○○路九十五號，乙○○戶籍迄今仍設在台
    南市○○路一一七號，有戶籍謄本附本院上更二卷可稽，難認其二人係為本件里
    長選舉遷入之幽靈人口，原判決列蔡辛○○、乙○○二人亦為本件里長選舉遷入
    之幽靈人口，與事實不符。被告己○○、庚○○、甲○○、丁○○、戊○○、壬○○上訴意旨猶執前詞，否認犯罪或稱原審量刑過重，雖不足採，惟原判決既有
    可議，自應由本院將原判決撤銷改判。爰審酌被告己○○參選里長，不思以政見
    、才識、操守爭取選民認同，而以非法手段不實遷入他人戶籍，增加得票數，使
    實際居住北投里，與該里利害與共之里民，未能透過選舉，有效依己願選出所認
    同之里長，嚴重破壞民主機制之正常運作，且為本件造意之人；被告甲○○及庚○○因私人情誼而配合己○○，提供住址，供作虛報遷入戶籍之用致妨害地方自
    治之運作；被告戊○○、壬○○及丁○○配合其雇主己○○之作法以不正當之方
    法選舉，及彼等犯罪後仍飾詞圖卸之態度等一切情狀，分別量處如主文第二、三
項所示之刑，又被告己○○、庚○○、甲○○、丁○○、戊○○、壬○○以不正
    當方法企圖當選公職人員，經本院均判處有期徒刑之宣告，依公職人員選舉罷免
    法第九十八條第三項之規定，對被告己○○宣告褫奪公權年，對被告庚○○、
    甲○○、丁○○、戊○○、壬○○均宣告褫奪公權貳年，以示懲儆。
五、查被告己○○雖曾於七十七年間因違反商標法案件，經本院判處有期徒刑三月確
    定，並於七十八年七月十三日易科罰金執行完畢後，五年以內未曾受有期徒刑以
    上刑之宣告；又查被告庚○○、甲○○、丁○○、戊○○、壬○○等五人均前未
    曾受有期徒刑以上刑之宣告，有臺灣高等法院被告全國前案紀錄表各一件在卷可
    憑，彼等經此教訓後，應知所警惕，信無再犯之虞，本院因認所宣告之刑以暫不
    執行為適當，爰就被告己○○諭知緩刑四年，被告庚○○、甲○○、丁○○、戊○○、壬○○等五人均諭知緩刑貳年，以勵自新。
據上論斷，應依刑事訴訟法第三百六十九條第一項前段、第三百六十四條、第二百九
十九條第一項前段，公職人員選舉罷免法第九十八條第三項，刑法第十一條前段、二
十八條、第一百四十六條第一項、第二百十四條、第五十五條、第三十七條第二項、
第七十四條第一款、第二款，罰金罰鍰提高標準條例第一條前段，判決如主文。
本案經檢察官李傳來到庭執行職務。
中    華    民    國      八十九      年      十一      月      二      日
                                  臺灣高等法院臺南分院刑事第三庭
                                      審判長法官  黃    聰    明
                                            法官  楊    省    三
                                            法官  黃    三    哲
右正本證明與原本無異。
如不服本判決，應於判決送達後十日內向本院提出上訴狀，其未敘述理由者並應於提
出上訴狀後十日內向本院補提理由書（應附繕本)。
                                      法院書記官  陳    淑    貞
中    華    民    國      八十九      年      十一      月      三      日
附錄本判決論罪科刑適用之法條：
刑法第一百四十六條第一項：
以詐術或其他非法之方法，使投票發生不正確之結果或變造投票之結果者，處五年以
下有期徒刑。
刑法第二百十四條：
明知為不實之事項，而使公務員登載於職務上所掌
之公文書，足以生損害於公眾或他人者，處三年以下有期徒刑、拘役或五百元以下罰
金。


司法院資訊處製作；財團法人民間司法改革基金會備份。
